【裁判字號】    90,判,2512
【裁判日期】    901221
【裁判案由】    新型專利異議
【裁判全文】
最  高  行  政  法  院  判  決                    九十年度判字第二五一二號
    原      告  力源機械工業有限公司
    代  表  人  甲○○
    訴訟代理人  乙○○
    被      告  經濟部智慧財產局
    代  表  人  陳明邦
右當事人間因新型專利異議事件，原告不服行政院中華民國八十八年十二月九日台八
十八訴字第四四六七四號再訴願決定，提起行政訴訟。本院判決如左︰
    主  文
原告之訴駁回。
訴訟費用由原告負擔。
    事  實
緣關係人周墩烈於八十三年九月九日以其「真空乳化攪拌機」向被告經濟部中央標準
局（八十八年一月二十六日改制為經濟部智慧財產局）申請新型專利，經被告編為第
00000000號審查、再審查，准予專利（下稱系爭案）。公告期間，原告以系
爭案申請前已有相同技術之產品公開在先，為從事該項行業人士易於思及，未具增進
功效，有違專利法第九十七條、第九十八條第一項第一款及第二項規定，檢附真空乳
化機照片及買受人為聯合化工股份有限公司、好潔工業股份有限公司、南僑化學工業
股份有限公司之發票（以下分別稱引證一、引證二、引證三）、攪拌機照片、與施貴
寶製藥股份有限公司之採購合約、產品結構圖、發票及照片（以下合稱引證四）、產
品目錄（以下稱引證五）、臺北區電話號碼簿廣告（以下稱引證六），對之提起異議
。案經被告審查，為異議不成立之審定，發給八十五年十一月十九日（八五）台專（
判）○二○一九字第一四四○二一號專利異議審定書。原告不服，提起訴願、再訴願
，遞遭決定駁回，提起行政訴訟，經本院八十七年度判字第一六九一號判決將再訴願
決定及訴願決定均撤銷。案經經濟部重為訴願決定及行政院再為再訴願決定，均予以
駁回。原告仍不服，遂提起行政訴訟。茲摘兩造訴辯意旨於次：
甲、原告起訴意旨略謂：
一、按「稱新型者，謂對物品之形狀、構造或裝置之創作或改良者。」固為專利法第
    九十七條所明定。惟同法第九十八條第一項及第二項復分別規定：「凡可供產業
    上利用之新型，無下列情事之一者，得依本法申請取得新型專利：一、申請前已
    見於刊物或已公開使用者。二、有相同之發明或新型申請在先並經核准專利者。
    三、申請前已陳列於展覽會者。」「新型係運用申請前既有之技術或知識，而為
    熟習該項技術者所能輕易完成且未能增進功效時，雖無前項所列情事，仍不得依
    本法申請取得新型專利。」查系爭案在其提出專利申請前已有具相同功效之產品
    （即引證一至引證六等證物）公開使用與銷售在先，而且系爭案之結構未能有具
    體、明顯的增進前述證據所示產品之功效；然而，被告與再訴願機關將前述各引
    證資料分離審查，單純以構造之外形作比對，完全忽視構件之組織意涵及其所達
    成功效的「同一性」與「等效性」等問題，且再訴願機關並未對原告於再訴願理
    由書中所舉之各項問題表示意見，僅表述其一己之見，純以系爭案仍具創造新穎
    性之新型，而維持原決定，顯屬不當。
二、為證實引證一至引證三等所舉證之發票及照片等所示之機械結構，經濟部訴願委
    員會曾派員與原告等人至現場作實地勘察。眾人於會勘時所見，以及由原告及現
    場操作機械師傅的解說（並拍攝有照片），得知現場所呈現的是一種具有第一、
    二昇降連接柱、攪拌槽、上體、攪拌馬達、乳化軸、乳化馬達與抽真空設備等構
    件所組合而成之「真空乳化攪拌機」構造，由機械上的銘牌及發票上所登記的資
    料相符一節，足可證明該等證據所示之產品係早於系爭案提出專利申請前已公開
    使用之產品。再就勘察現場所看到之機械，其中之上體可帶動上蓋昇降，並於攪
    拌框外側附加有矽膠刮片，與在上體將上蓋密合於攪拌槽上後，可藉真空設備將
    攪拌槽內抽真空，再由上體上方的乳化馬達直接驅動乳化軸高速旋轉攪拌，以達
    到乳化粘稠性乳化產品之功效，與系爭案之構造所能達成之功效完全相同，顯然
    系爭案未能具有增進習知產品之功效，有違專利法第九十八條第二項之規定。
三、現場會勘之機械中，雖未具有與系爭案相同之真空接孔及接頭之形式構造，但現
    場具有等效之真空設備可供替代使用，而不會減低機械乳化（如：牙膏、洗面乳
    、乳液等產品）之功效。再查引證六之廣告資料（數份不同期之電話簿分類廣告
    ），其中均顯示該等廣告之公開日期於系爭案提出專利申請之前即已公開。縱使
    該項證據無型號與其它引證證據相互連繫，引為同一證據之能力，然單就該一證
    據之圖型亦可輕易看出其中有一具與系爭案相同之機械（超高濃度攪拌機），在
    引證圖形中即可看出機械之真空管路，係以一真空接頭及一真空接孔分離設在上
    接與機座之上，而可藉上體的下降使其空接頭與接孔組合，以達將攪拌槽內抽成
    真空之目的。據現場勘驗的機械再配合引證六之圖例所示，其它如：Ｏ型環、乳
    化軸強化處理方式、濾網等細部設施，實不難讓從事該項行業之技藝人士易於思
    及，且系爭案於此並未能增進任何功效，有違新型專利法第九十八條第二項之規
    定。
四、引證四所揭示的產品名稱為：「超高濃度攪拌機」，與引證六中所示者完全相同
    ，因此在引證四及引證六的相互引證之下，足可證明一種真空乳化攪拌機之真空
    設備的接管方式，係採用真空接頭與真空接孔所完成，於系爭案申請專利前為已
    有人使用在先，且經公開銷售在先之技術，非系爭案創作人之首新創作，系爭案
    顯已違反專利法第九十七條及第九十八條之相關規定，乃無庸置疑。
五、綜上所述，原處分及一再訴願決定，實屬違誤，請併予撤銷等語。
乙、被告答辯意旨略謂︰
一、原告主張經濟部訴願委員會曾派員與原告等人至引證一、二、三之發票及照片所
    示之機器現場勘察，並主張系爭案未具任何功效之增進云云。惟本件異議審定書
    已明確指明原告既已於八十五年十月十八日來函申復不欲前往勘察證物，故被告
    依其所提原有書面資料審查，認為引證一、二、三之時間、技術因素無所關聯，
    且不具證據力，並無不當。原告訴稱當時未及聯絡廠商係安排上困難，並重新安
    排經濟部訴願委員前往勘察一事，均非於審定前提出，係屬訴願階段之新理由、
    新主張，非本件異議階段審定之範疇。
二、引證四之採購合約、結構圖均屬私文書，採購合約、結構圖、發票及照片並無對
    應之機器型號，相互間難謂具關連性，而合約、結構圖、照片並無時間證明力，
    發票僅能證明於當時有某種交易行為，其上記載之文字並無結構揭示，因此引證
    四不具證據力。至於引證六之廣告圖片僅有外觀揭示，且圖片太小，並無法得知
    其細部構造，也不具證據力。
三、綜上所述，原告之訴顯無理由，請求駁回之等語。
    理  由
一、按稱新型者，謂對物品之形狀、構造裝置之創作或改良，為專利法第九十七條所
    規定。又公告中之新型，任何人認有違反專利法第九十七條至第九十九條規定，
    而向專利專責機關提起異議者，依同法第一百零二條第一項規定，除應備具異議
    書外，並應附具證明文件；從而有無違反專利法規定之情事，依法應由異議人附
    具證據供查。
二、本件關係人於八十三年九月九日以其「真空乳化攪拌機」向被告申請新型專利，
    經被告編號審查、再審查，准予專利。公告期間，原告以系爭案有違專利法第九
    十七條、第九十八條第一項第一款及第二項規定，檢附前開引證，對之提起異議
    。案經被告審查，為異議不成立之審定，原告不服，循序提起行政訴訟，經本院
    判決將再訴願決定及訴願決定均撤銷，案經重為訴願決定及再訴願決定，均予駁
    回，原告遂提起行政訴訟，並以如事實欄所示各節，據為爭執。經查：
（一）依原處分卷內系爭案專利公報申請專利範圍所載，系爭案包括第一及第二升降
      連接柱；系爭案獨立項第一項為本體上有一真空套接頭，上體上有一真空接孔
      ；第三項附屬項乳化軸下方部位係陶瓷處理，以增加耐磨性；第四項附屬項之
      真空套接頭之外環槽容置有一彈簧；附屬項第五項真空套接頭之頭部具一開口
      ，該開口含有一濾網；第六項附屬項真空套接孔具一內環凹槽套設有一第一Ｏ
      型環，真空套接頭之頭部套設有一第二Ｏ型環。觀之引證二之發票與照片，並
      無對應之公司名稱及機器型號，無法證明二者具關聯性，即照片所示機器公開
      日期不可得知。原告就此謂引證二之發票記載型號為 AG1-10L，係為因應好潔
      工業股份有限公司之需要所作成的機器，所以照片上機器的外觀、結構與引證
      五型錄上之AGI-1OOL，AGI-5L機器的外觀有別等語。原訴願決定機關於原訴願
      決定經本院撤銷後，依本院判決發回意旨進行勘驗，經選擇與系爭案較具關連
      之引證二發票所載購買人為好潔工業股份有限公司者作為系爭案之勘察標的，
      於八十八年三月三日會同原告及關係人至該公司勘察現場機器，其結果為：引
      證二發票上記載一部AGI-1OL型及二部AGI-1OOOL型機器，該三部機器銘牌上記
      載之日期，與發票上之日期、月份一致，足認即係發票所載之機器，關係人對
      此亦無爭執，則此項機器與發票應屬具有關連性的證據。又比較系爭案之申請
      專利範圍和三部機器之結構，１、AGI-1OL 型機器，並無前述系爭案獨立項之
      本體上有一真空套接頭，上體上有一真空接孔之結構特徵；系爭案第三項附屬
      項乳化軸下方部位係陶瓷處理，以增加耐磨性，與原告所稱其所有之機器乳化
      軸是用鍍鎔處理，外環用陶瓷，略有不同；而系爭案第四項附屬項之真空套接
      頭之外環槽容置有一彈簧及第五、六項附屬項之結構，現場機器未見揭示。２
      、八十二年八月之AGI-1OOOL 型機器，除未有系爭案申請專利範圍前言之第一
      及第二升降連接柱外，亦無獨立項之本體上有一真空套接頭，上體上有一真空
      套接孔及第三至第六項之附屬項之特徵。３、八十三年一月之AGI-1OOOL 型機
      器，並無系爭案申請專利範圍前言之第一及第二升降連接柱，亦無獨立項之真
      空套接頭及真空套接孔及第三項至第六項之附屬等特徵。以上各情有現場拍攝
      之照片二十二張及實地履勘案件紀錄，經雙方當事人當場確認無誤後簽名附訴
      願卷可稽。是好潔工業股份有限公司之三部機器皆與系爭案整體結構不同，不
      具證據力。
（二）引證一發票記載型號為LY-va600L與引證五第六頁AGI-600型號不同。雖原告謂
      前者係早期的型號，八十年以後改編為 AGI作為型號云云，惟未舉證以實其說
      ，尚不足取。是照片上之機器，無型號可與發票及型錄相比對。引證三發票記
      載品名為AGI HOMO MIXER，而引證五型錄上亦無該型號可相比對，其照片亦無
      型號，雖外觀與原告所稱引證五第七頁圖式近似，但引證五型錄本身無日期，
      與所提之發票無法相互佐證。又引證一、引證三照片之真空套接頭、真空套接
      孔，與系爭案真空套接頭、接孔設置位置相反，引證一、引證三照片未見具乳
      化軸，攪拌頭是否為活動可拆式，無從得知。引證四之採購合約、結構圖、發
      票及照片間，無可對應之機器型號，難謂其為關聯證據，況發票僅證明交易行
      為，並無結構揭示，不具證據力。引證五產品型錄未有日期，不足證明其產品
      於系爭案申請專利前，已揭示系爭案之技術，況其亦無法與前述各證據串聯比
      對。引證六僅具簡易之外觀圖，復未顯示細部構造，且無型號，亦無法與前揭
      各證據構成關聯。是原告所提出之引證資料均無法證明系爭案有違專利法第九
      十七條至第九十九條規定。
三、綜上所述，本件原告之主張為不可採，被告否准原告之請求，核無違誤，一再訴
    願決定遞予駁回，亦無不合，原告起訴意旨求予撤銷，為無理由，應予駁回。
據上論結，本件原告之訴為無理由，爰依行政訴訟法施行法第二條、行政訴訟法第九
十八條第三項前段，判決如主文。
中    華    民    國      九十      年     十二       月    二十一      日
                    最 高 行 政 法 院  第 四 庭
                                審 判 長 法  官      葉  振  權
                                         法  官      黃  璽  君
                                         法  官      吳  錦  龍
                                         法  官      劉  鑫  楨
                                         法  官      吳  明  鴻
右  正  本  證  明  與  原  本  無  異
                                         法院書記官  阮  桂  芬
中    華    民    國      九十      年      十二      月    二十一      日


司法院資訊處製作；財團法人民間司法改革基金會備份。
